臺灣臺北地方法院民事判決　　　　　　　93年度訴字第2165號
原　　　告　協和國際多媒體股份有限公司
　　　　　　　　　　　　號十四.
法定代理人　乙○○
　　　　　　　　　　　　號十四.
訴訟代理人　蔡欽源律師
複代理人　　金玉瑩律師
　　　　　　沈妍伶律師
　　　　　　丙○○
　　　　　　　　　　　　區
被　　　告　戊○○
　　　　　　　　　　　　十二弄.
被　　　告　丁○○
前列二人共同
訴訟代理人　莊國偉律師
複代理人　　劉麗萍律師
　　　　　　楊智全律師
上列當事人間排除侵害等事件，本院於民國94年4月12日言詞辯
論終結，判決如下：
    主  文
被告不得於IQoo Learning Company網頁為「IQoo is affiliate
 of king's International Multimedia Company,Ltd.」之表示
。
原告其餘之訴駁回。
訴訟費用由被告負擔1/3，餘由原告負擔。
    事實及理由
一、按人格權受侵害時，得請求法院除去其侵害；有受侵害之虞
    時，得請求防止之，民法第18條第1項定有明文。又姓名權
    屬人格權，自有前開規定之適用。查原告主張被告擅自於網
    站上使用其公司名稱，雖被告現已未再使用，原告之姓名權
    現在雖然未遭受侵害，然於將來仍有遭受侵害之虞，原告提
    起本訴禁止被告使用之，其權利即有受保護之必要，被告抗
    辯原告此部分之請求，無權利保護必要，自不足採，合先敘
    明。
二、原告起訴主張：被告戊○○於民國92年4月15日起至92年10
    月7日，以法人代表身分擔任原告公司董事，參與原告公司
    之經營，並曾提案主張原告應開發新型事業型態及組織再造
    工程等，經原告董事會決議由被告戊○○先行提規劃後提出
    於董事會討論，惟被告戊○○至解任原告董事之日止，均未
    提出任何具體規劃，其竟未經原告之合法授權，與被告丁○○對外宣稱渠等設立之「IQoo Learning Company」（下稱
    IQoo公司）係原告之關係企業，更於IQoo公司之網站個刊載
    「IQoo is an affiliate of king's International
    Multimedia Company,Ltd.(TAIEX:3001) a listed company
     in Taiwan」（下稱刊載之系爭文字），即IQoo公司係原告
    之關係企業，而該公司係台灣上市公司，股票代號3001等語
    ，以盜用原告之姓名，被告等人並在IQoo公司網站上以原告
    公司之住址及電話充當其聯絡地址及電話，藉以對不特定多
    數人行使詐術，僭稱IQoo公司為原告公司之關係企業，使不
    特定人因而願與IQoo公司往來，以達成詐欺取財之目的，侵
    害原告之姓名權及名譽權，爰依民法請求除去該侵害，並回
    復原告之名譽。爰聲明：(一)被告不得於廣播、電視、報紙、
    雜誌、網頁等一切媒體，為IQoo公司係「協和國際多媒體股
    份有限公司（King's International Multimedia Company,
     Ltd）」關係企業（affiliate）之表示。(二)被告等應於經
    濟日報、工商日報、自由時報、中國時報、聯合報全國版第
    一版以14公分x5公分之篇幅刊登如附件所示之道歉啟事各3
    天，並於IQoo公司網頁上刊登上開道歉啟事。
三、被告則以：被告係於92年4、5月間受原告當時董事長及董事
    之授權，經由IQoo公司尋求相關產品並洽談可能之合作夥伴
    ，以協助原告公司經營方式之轉型，並於IQoo公司網站上刊
    載相關之內容，嗣93年2月經原告終止對被告等及IQoo公司
    之委任及授權後，IQoo公司即自網站上將刊載之系爭文字刪
    除，又姓名權所保護者為身分上「同一性之利益」，可區分
    為冒用他人姓名及不當使用他人姓名二種型態，惟被告刊載
    之系爭文字，均與前述型態不同，自無侵害原告之姓名權甚
    明，至原告所稱盜用他人姓名者，即擅以他人名義而為某種
    活動，亦屬侵害姓名權之型態，並未經法院實務上採認，應
    僅限於學說上之討論，於本件無援用之餘地，縱前開所稱盜
    用他人姓名確屬侵害姓名權之型態，被告並未以他人名義為
    某種活動，故亦不符前開所稱盜用他人姓名之情形，況且原
    告公司於93年3月9日因發生存款不足遭到退票，隨後並經台
    灣證券交易所停止原告上市有價證券買賣並下市，原告公司
    係屬經營不善之公司，除可證明被告所為係受原告委託規劃
    開發新事業型態及組織再造工程之主張為可採外，IQoo公司
    並無藉原告以推廣業務之必要，又被告於網站上刊載系爭文
    字，係指原告與IQoo公司有關聯或關係，目的旨為訊息揭露
    ，非指IQoo公司係原告關係企業，實無貶損原告在社會上評
    價之情事，故未侵害原告公司之名譽權，亦無其他第三人誤
    認IQoo公司是原告之關係企業，而與IQoo公司交易，因而發
    生詐欺之情事，至活躍動感科技股份有限公司（下稱活耀動
    感公司）之負責人甲○○，因與被告戊○○當時同為原告之
    董事，得知IQoo公司代理英語學習平台，認為IQoo公司此項
    投資前景可圖，即主動透過被告戊○○向被告丁○○表示其
    欲與IQoo公司合作，且活耀動感公司當無誤認IQoo公司係原
    告公司關係企業之可能，活躍動感公司對被告丁○○提起刑
    事詐欺告訴，實係活躍動感公司與IQoo公司簽訂投資協定後
    ，未依約履行，活躍動感公司為規避其民事責任，乃誣指被
    告丁○○詐欺，經檢察官查明後，證明被告丁○○並未詐欺
    ，僅純屬民事糾紛，縱認為被告等侵害原告名譽，惟被告從
    未於平面媒體登載系爭文字，原告所為請求回復名譽之方式
    ，除使更多人知悉此事，且不符比例原則等語，資為抗辯。
    並聲明：駁回原告之訴。
四、兩造不爭之事實：
  (一)被告曾以其設立之IQoo公司網站刊載「IQoo is affiliate
    of king's International Multimedia Company,Ltd.(TA
    IEX:3001) a listed company in Taiwan」等語，並以原告
    之住址及電話充當其聯絡地址及電話。
  (二)前開刊載之文字業自IQoo公司網站刪除，且未再刊登。
  (三)以原告公司董事甲○○為負責人之活耀動感公司，以其與IQ
    oo公司間之投資協議提出刑事告訴，並經台灣台北地方法院
    檢察署檢察官以93年度偵字第13940號為不起訴處分。
五、兩造爭點在於被告於IQoo公司網站刊載系爭文字，是否係受
    原告委任或指示所為？若無，該行為是否侵害原告之姓名權
    、名譽權？爰析述如下：
  (一)按當事人主張有利於己之事實者，就其事實有舉證之責任，
    民事訴訟法第277條第1項前段定有明文。被告抗辯其於網站
    刊載系爭文字係受原告之董事長及其董事之委任及指示，即
    應對此有利之事實負舉證之責。查，依原告於92年7月7日所
    召開之92年第6次董事會會議議事錄記載，該次會議係決議
    委請被告戊○○於92年7月14日提出有關新事業型態之規劃
    及組織再造工程及預算之控制於董事會會前會，供董事討論
    等情，並無原告委請或授權被告於IQoo公司網站上刊載系爭
    文字之記載，至被告所提有關原告之組織再造計畫、原告所
    核發之差旅費報支單、被告二人與原告董事甲○○間之電子
    郵件、旅館訂房確認單等，或僅能謂原告核發費用予被告及
    被告為旅館之訂房等，惟均不足以證明被告於網站刊登系爭
    文字係受原告指示及授權，故被告抗辯其受原告委任及授權
    為系爭文字之刊載，自不足採。
  (二)被告是否侵害原告姓名權？
    1.按姓名權係使用自己姓名之權利，人的姓名旨在區別人己
      ，彰顯個別性及同一性，並具有定名分、止糾紛的秩序規
      範功能，民法第19條係規定自然人的姓名權，惟應擴張其
      保護範疇而類推適用於法人、非法人團體及商號，至姓名
      權的侵害之主要情形有四種：1.干涉他人自己決定姓名；
      2.盜用他人姓名；3.冒用他人姓名；4.對他人姓名權之的
      不當使用。其中所謂盜用他人姓名者，即擅以他人名義而
      為某種活動，如自稱為某人之子而推銷物品，至其侵害除
      去之方法，在盜用之情形，得請求中止之，如取下冒名行
      醫的招牌、銷毀行騙的名片等。查，被告自陳於IQoo公司
      網站上刊載：「IQoo i s an affiliate of King's
      International Multimedia Company,Ltd.（TAIEX:300 1
      ）a listed company in Taiwan」等文字，係為原告至美
      國尋求相關產品並洽談可能合作之夥伴等語，不論原告有
      無授權或指示（惟被告無法為此有利事實之證明，已如前
      述），足認前開文字之記載，乃係被告以IQoo公司名義尋
      找商品及合作夥伴之商業行為中使用原告之姓名甚明，該
      有關原告名稱之使用，並非單純事實之陳述，核與前開擅
      自使用他人名義為某種活動之情形相同，故被告於網站刊
      載系爭文字，自屬侵害原告之姓名權。次查，原告固主張
      被告以渠等設立之IQoo公司對外宣稱IQoo公司為其關係企
      業，更於IQoo公司網站刊登系爭文字等情，被告對其於
      IQoo公司網站刊登系爭文字不爭執，並否認其自稱原告關
      係企業部分。因原告未能舉證證明被告對外宣稱其為原告
      關係企業，此部分之主張，自不足採，是原告請求防止被
      告侵害其姓名權之方式，自應僅限於被告不得於IQoo公司
      網頁為「IQoo is affiliate of king's International
      Multimedia Company,Ltd.」之表示，至原告逾此部分之
      請求（即被告不得於廣播、電視、報紙、雜誌等一切媒體
      ，為IQoo公司係原告關係企業之表示），核非防止侵害之
      方式，自屬無據。
    2.至被告抗辯前開盜用他人姓名，非屬姓名權侵害之態樣，
      其僅為學說所討論，非為實務所採云云；然查，細繹被告
      所舉台灣高等法院85年度重上字第136號判決，其主要係
      以在他人著作中引用他人真實姓名不能遽認為侵害姓名權
      之一種，其並非將前開盜用他人名義而為某種活動之行為
      排除在姓名權侵害態樣之外，況且擅自使用他人名義為某
      種活動，若認非屬姓名權之侵害，將使姓名隨意遭他人使
      用而無法加以制止，實有違民法保護姓名權之意旨，被告
      此部分所辯，尚不足採。
    3.被告再抗辯系爭文字僅表示IQoo公司與原告有關係，其目
      的在於訊息之傳達，被告並無自稱IQoo公司係原告公司關
      係企業之意云云。惟不論系爭文字中有關「affiliate 」
      係解釋為IQoo公司為原告之關係企業，或僅稱其與原告公
      司有關，惟其均已使用原告之姓名，並與其商業行為相結
      合，如前所述，均不影響被告盜用原告公司名稱並已侵害
      原告之姓名權之認定，被告此部分之抗辯，亦不足採。
  (三)被告是否侵害原告名譽權？
    按民法上名譽權之侵害非即與刑法之誹謗罪相同，名譽有無
    受損害，應以社會上對個人評價是否貶損作為判斷之依據，
    苟其行為足以使他人在社會上之評價受到貶損，不論其為故
    意或過失，均可構成侵權行為，最高法院90年台上字第646
    號判例意旨可資參照。查原告自陳IQoo公司網站上並未有貶
    損原告人格之文字等情；次查，原告再主張被告因對外宣稱
    其為原告之關係企業，使第三人信以為真，與之進行交易，
    進而發生被告涉嫌詐欺等情事，對於原告公司商譽影響甚鉅
    ，達貶損原告公司人格在社會評價之結果，使得原告名譽權
    受損害等語。惟查，依原告所提活耀動感公司之來函、活耀
    動感公司對被告丁○○提出之刑事告訴狀暨該刑事告訴經台
    灣台北地方法院檢察署檢察官93年度偵字第13940號不起訴
    處分書所載，係被告丁○○與活耀動感公司間就有關IQoo公
    司台灣分公司設立投資協議所生之糾紛，其中僅見活耀動感
    公司指稱被告丁○○誇大其於中國信託之影響力為其詐騙方
    式之一，實未見該糾紛與原告公司有何關係，縱使被告曾自
    稱渠等所設立之IQoo公司為原告之關係企業，以活耀動感公
    司甲○○與被告戊○○同為原告公司董事，且於92年7月7日
    原告92年第6次董事會共同決議委請被告戊○○於92年7月14
    日提出有關新事業型態之規劃及組織再造工程及預算之控制
    於董事會會前會等情觀之，活耀動感公司之負責人甲○○對
    被告或渠等設立之IQoo公司是否為原告之關係企業，應至為
    明瞭或可輕易查證，甲○○實不因被告自稱IQoo公司係原告
    公司關係企業而有受騙之可能。綜前所述，被告刊登系爭文
    字未見貶抑原告社會評價之情形，至有關活耀動感公司提起
    之刑事告訴，亦未見原告涉入其中，原告復未能舉證證明其
    他因被告刊登系爭文字致其名譽受損之情事，被告自未侵害
    原告名譽權，原告請求被告刊登道歉啟事回復其名譽，自屬
    無據。
六、綜上所述，原告主張其姓名權有受被告侵害之虞，為可採，
    另主張被告侵害其名譽權，為不可採，被告抗辯其受原告委
    託或指示於IQoo公司網站刊登系爭文字，為不可採。從而，
    原告依民法規定，請求被告不得於IQoo公司網站為系爭文字
    之表示，為有理由，應予准許，逾此部分之請求，為無理由
    ，應予駁回。
七、因本案事證已臻明確，兩造其餘主張陳述及所提之證據，均
    毋庸再予審酌，附此敘明。
八、訴訟費用之負擔：民事訴訟法第79條。
中　　  華　　民　　國　　94　　年　　4　　月　　29　　日
                           民事第六庭    法　官　李媛媛
以上正本係照原本作成
如對本判決上訴，須於判決送達後20日內向本院提出上訴狀
中　  　華　　民　　國　　94　　年　　5　　月　　2　　日
                    　　　　         　　書記官　林秀妙
